【裁判字號】    97,消債更,169
【裁判日期】    971006
【裁判案由】    更生事件
【裁判全文】
臺灣基隆地方法院民事裁定           97年度消債更字第169號
聲  請  人  甲○○
即  債務人
上列聲請人因消費者債務清理事件聲請更生，本院裁定如下：
    主  文
聲請駁回。
聲請程序費用由聲請人負擔。
    理  由
一、按聲請更生或清算不合程式或不備其他要件者，法院應以裁
    定駁回之，消費者債務清理條例第 8條定有明文。又債務人
    與金融機構協商成立者，不得聲請更生或清算，但因不可歸
    責於己之事由，致履行顯有重大困難者，不在此限；本條例
    施行前，債務人依金融主管機關協調成立之中華民國銀行公
    會會員辦理消費金融案件無擔保債務協商機制與金融機構成
    立之協商，準用前項之規定，消費者債務清理條例第 151條
    第5項、第6項分別定有明文。衡諸債之關係係以當事人間之
    信賴關係為基礎，為社會經濟組織之重要支柱，故當事人於
    以法律行為追求自己之利益之際，亦應顧及對方之利益，並
    考量債權債務在社會上之作用，本於誠實及信用之原則，行
    使債權及履行債務。是對於已陷入經濟上困境之消費者，若
    任其於惡性循環之債務窘境中自生自滅，將衍生嚴重之社會
    問題，難以維持安定之社會經濟秩序，故為兼顧債權人、債
    務人雙方之利益，對陷於經濟上困境之消費者，乃允其於消
    費者債務清理條例施行後，得選擇以重建型之更生程序或清
    算型之清算程序清理其債務，藉以妥適調整債務人與債權人
    及其他利害關係人間之權利義務關係，保障債權人獲得公平
    受償，並謀求消費者經濟生活之重建復甦機會。惟對於已與
    金融機構協商成立，或於消費者債務清理條例施行前，已依
    金融主管機關協調成立之中華民國銀行公會會員辦理消費金
    融案件無擔保債務協商機制（以下簡稱銀行公會債務協商機
    制）與金融機構成立協商之債務人，若非因不可歸責於己之
    事由，致履行顯有重大困難，僅係為圖謀減免債務，而不為
    債務之履行，自有違債權契約為誠信契約之本旨，故依消費
    者債務清理條例第151條第6項準用同條第 5項前段之規定，
    不得聲請更生或清算，始能避免肇致道德危險。
二、本件聲請意旨略以：聲請人有不能清償債務之情事，於消費
    者債務清理條例施行前曾依銀行公會債務協商機制與金融機
    構成立協商，約定每月還款新臺幣（下同）20,106元，惟聲
    請人當時每月收入約為47,000元，扣除依協商條件應還款金
    額後，所剩餘額無法維持家計，每期繳交之協商金額均係由
    親友資助來償還，直至96年 7月，因親友表示金額過於龐大
    不便再資助，聲請人為維持基本之生活品質，實無力繳款，
    求助無門，只好毀諾，且其無擔保或無優先權之債務總額未
    逾 1,200萬元，復未經法院裁定開始清算程序或宣告破產，
    為此依消費者債務清理條例聲請更生云云。
三、經查：(一)聲請人確於消費者債務清理條例施行前曾依銀行公
    會債務協商機制與金融機構成立協商，約定分120期，利率5
    ％，每月償還20,106元，此有聲請人所提無擔保債務還款計
    劃表在卷足稽，則聲請人聲請更生，依消費者債務清理條例
    第151條第6項準用第 5項之規定，須有不可歸責於己致履行
    原協議顯有重大困難之事由。(二)聲請人固然陳稱每月收入扣
    除必要支出後，無法支應最低基本生活，並先後提出三份不
    同之必要支出明細表，惟應以聲請人於97年 9月12日提出陳
    報狀中之家計支出明細暨相關證明為準，依該明細表列舉之
    支出項目，聲請人一家之必要支出為18,290元（含膳食費1,
    440元、健保費1,797元、退撫費2,293、交通費2,760元、配
    偶及子女扶養費10,000元），而以聲請人每月薪資約47,000
    元，扣除上開必要支出後，尚餘28,710元，顯然高於聲請人
    每月依協商條件應償還之金額20,106元，何況聲請人每年至
    少有 100,000元之年終獎金，如列入其收入計算，聲請人每
    月收入扣除必要支出後之餘款將達 37,043元（100,000÷12
    ＋47,000－18,290＝37,043）。(三)雖聲請人陳稱其奶奶陳吳
    愛玉因年老無工作能力，聲請人須負起扶養之責，然依聲請
    人所提出之戶籍謄本及家族系統表，陳吳愛玉尚有四名子女
    （陳志明、陳志雄、陳雪瓊、黃陳秀珠），依民法第1115條
    第1項規定，聲請人雖屬第一順序之扶養義務人，然同條第2
    項規定「同係直系卑親屬者，以親等近者為先。」，是以陳
    吳愛玉之子女所負扶養義務之順序在先，如有不足部分，始
    由聲請人履行扶養義務。另依行政院公佈96年台灣省最低生
    活費為 9,509元，而聲請人陳稱實際上僅有陳雪瓊每月分擔
    陳吳愛玉之扶養費3,000元至5,000元，且陳吳愛玉每月有領
    取老人津貼 3,000元，即使陳吳愛玉其餘先順序之扶養義務
    人均未負擔扶養義務而由聲請人負擔，聲請人亦僅需負擔1,
    500元至3,500元，無需負擔10,000元之扶養費，則聲請人所
    負擔陳吳愛玉之扶養費，應以1,500元至3,500元計算。(四)另
    聲請人之舅舅陳志雄固然病痛纏身，然是否因此而導致其喪
    失工作能力，未據聲請人具體說明，且其96年所得尚有228,
    577 元，顯然仍有一定之資力可維持自身之生活，況依民法
    第1115條之規定，聲請人並非其扶養義務人，自不需負擔其
    扶養費，即使如聲請人所言「聲請人從小到大皆由陳志雄扶
    養，早已將陳志雄視同父親看待，…，聲請人擔起扶養陳志
    雄、陳吳愛玉之責」，惟陳志雄係於96年 8月13日始因腦中
    風而入院治療，此有聲請人提出之診斷證明書影本在卷可參
    ，但聲請人卻於96年 7月即未依協商成立之內容履行，聲請
    人自不得將陳志雄中風入院治療後所需負擔之扶養費列入計
    算。
四、綜上所述，聲請人每月薪資為47,000元，加上每年至少100,
    000元之年終獎金，每月收入為 55,333元，扣除每月依協商
    條件應清償之金額20,106元後，尚餘35,227元，已高於聲請
    人每月必要支出21,790元（聲請人一家必要支出18,290元，
    扶養奶奶陳吳愛玉之扶養費 3,500元），即使將陳志雄每月
    扶養費10,000元列入計算，聲請人仍有能力依協商成立之條
    件清償。從而，聲請人應無履行原協商內容顯有重大困難之
    事由，聲請人聲請更生顯然違背消費者債務清理條例第 151
    條第6項準用第5項之規定，且該欠缺無從補正，自應駁回更
    生之聲請。
五、結論：本件聲請人聲請更生應屬要件不備，依消費者債務清
    理條例第 8條、第15條，民事訴訟法第95條、第78條規定，
    裁定如主文。
中    華    民    國    97    年    10    月     6    日
                  民事庭法  官  陳湘琳
上為正本係照原本作成。
如不服本裁定，應於裁定送達後10日內，以書狀向本院提出抗告
，並繳納抗告費新臺幣1,000元。
中    華    民    國    97    年    10    月     6    日
                        書記官  張宏賓


司法院資訊處製作；財團法人民間司法改革基金會備份。
